【裁判字號】    99,上易,593
【裁判日期】    990526
【裁判案由】    恐嚇
【裁判全文】
臺灣高等法院刑事判決                 99年度上易字第593號
上  訴  人  臺灣桃園地方法院檢察署檢察官
被      告  戊○○
選任辯護人  鍾淼雄律師
被      告  丁○○
選任辯護人  戴文進律師
被      告  甲○○
選任辯護人  李哲賢律師
            鄭三川律師
            林鈺雄律師
上列上訴人因被告恐嚇案件，不服臺灣桃園地方法院98年度易字
第390號，中華民國99年1月14日第一審判決（起訴案號：臺灣桃
園地方法院檢察署97年度偵字第9694號），提起上訴，本院判決
如下：
    主  文
上訴駁回。
    理  由
一、公訴意旨略以：被告戊○○、丁○○及甲○○與告訴人乙○○、丙○○及被害人柯獻達，共同於民國96年12月24日晚間
    ，在桃園縣中壢市○○路182號世紀帝國KTV飲酒作樂，席間
    告訴人乙○○與被害人柯獻達酒後因細故互毆，渠等不慎毆
    傷在場之被告戊○○。告訴人乙○○、丙○○遂於翌日（25
    日）晚間7 時許，與被告戊○○、丁○○及甲○○相約在桃
    園縣中壢市真鍋咖啡館談判上述衝突賠償事宜，被告戊○○
    、丁○○及甲○○竟共同基於意圖為自己不法所有之犯意聯
    絡，由被告丁○○對告訴人乙○○、丙○○恫稱：「你敢打
    我老大」等語，並由真實姓名年籍不詳之成年男子持疑似槍
    枝物品抵住告訴人乙○○頭部，告訴人乙○○及丙○○遂告
    知被告甲○○同意賠償新臺幣（下同）6萬6,000元，被告甲○○竟向渠等恫稱：「6萬6要處理什麼，那就人留在這邊好
    了」等語，致渠等心生畏懼，告訴人乙○○、柯獻達旋共同
    籌措66萬元現金，並於同年月28日晚間7時許，由被告甲○○陪同告訴人乙○○、丙○○共同至桃園縣中壢市○○路酒
    藏風味餐廳，將66萬元現金交付與被告戊○○，因認戊○○
    、丁○○及甲○○共犯刑法第346條第1項之恐嚇取財罪嫌。
二、按犯罪事實應依證據認定之，無證據不得認定犯罪事實；不
    能證明被告犯罪或其行為不罰者應諭知無罪之判決，刑事訴
    訟法第154條第2項、第301條第1項定有明文。又認定不利於
    被告之事實，須依積極證據，苟積極證據不足為不利於被告
    事實之認定時，即應為有利於被告之認定；再認定犯罪事實
    所憑之證據，雖不以直接證據為限，間接證據亦包括在內，
    然而無論直接或間接證據，其為訴訟上之證明，須於通常一
    般之人均不致有所懷疑，而得確信其為真實之程度者，始得
    據為有罪之認定；另刑事訴訟法第161 條已於91年2月8日修
    正公布，其第1 項規定：檢察官就被告犯罪事實，應負舉證
    責任，並指出證明之方法；因此，檢察官對於起訴之犯罪事
    實，應負提出證據及說服之實質舉證責任，倘其所提出之證
    據，不足為被告有罪之積極證明，或其指出證明之方法，無
    從說服法院以形成被告有罪之心證，基於無罪推定之原則，
    自應為被告無罪判決之諭知，最高法院30年上字第816 號、
    76年台上字第4986號、92年台上字第128 號著有判例可資參
    照。
三、檢察官認被告戊○○、丁○○及甲○○共犯刑法第346條第1
    項之恐嚇取財罪嫌，無非係以：被告等人犯行業據證人即告
    訴人乙○○、丙○○及被害人柯獻達證述明確，復有關向渠
    等向家人籌措66萬元過程，亦經證人柯柱、柯蔡邑榛等人陳
    述屬實，應足採信，雖證人等人就如何包裝66萬元細節有些
    微出入，然此係因案發距審理時已1 年餘緣故，復各該證人
    未全程參與，自不影響於籌措金錢之真實性，至證人乙○○
    、丙○○前於原審準備程序時固就籌措金錢之來源有陳述不
    一情事，惟此係因家人代為籌措復不願告知詳情所致，況告
    訴人乙○○、丙○○本無意提出告訴，故未仔細向家人詢問
    以聲請法院傳喚相關證人，甚擬認賠該66萬元而不欲驚動家
    人，嗣經告以有關法律效果後始得知實際來源為何，又於審
    理過程中亦可知證人柯柱、柯蔡邑榛乃為使告訴人乙○○、
    丙○○注意己身言行不願告知籌措來源，祇稱係借貸而來，
    且此涉告訴人家庭金錢隱私，平日談及金錢流向、分配未必
    會說出實情，以致渠等證人證述略有出入，但應無礙該66
    萬元款項之真實性，並兼由渠等證人之陳述可知，被害人柯
    獻達在家中應受相當之保護，遂由告訴人丙○○代為出面談
    判，故告訴人丙○○嗣後未轉告被害人柯獻達遭持槍恐嚇一
    事尚無違常，另參酌本案迄後告訴人乙○○亦因擺放電子遊
    戲機檯、賭博等情遭被告戊○○等人恐嚇，應足佐認本案被
    告等人恐嚇取財犯行之真實性，至證人李建章固證稱前去米
    多麗餐廳商談和解時未見告訴人乙○○、丙○○有遭恐嚇乙
    事，然此係因證人李建章不止一事幫忙告訴人乙○○處理和
    解事宜緣故，且就和解金額及擔保本票等節陳述多所矛盾，
    不合常情，自不得採為有利被告等人之事實認定等，為其主
    要論據。
四、訊據被告戊○○、丁○○及甲○○固坦承渠等與告訴人乙○○、丙○○及被害人柯獻達前於96年12月24日晚間在世紀帝
    國KTV 飲酒歡唱時，因告訴人乙○○與被害人柯獻達酒後起
    衝突，因而傷及上前勸架之被告戊○○等事實，然均堅詞否
    認有何恐嚇取財犯行。被告戊○○及其辯護人於原審辯稱略
    以：告訴人乙○○、丙○○雖於原審審判時陳稱談判和解賠
    償事宜之地點為米多麗時尚居酒屋，然渠等迭於警詢時、偵
    查中及原審準備程序時俱指稱地點為真鍋咖啡館，且告訴人
    乙○○於97年3月29日警詢時猶以明確詞語指述，惟渠等與
    被告等人商談和解事宜之地點實為米多麗時尚居酒屋，何以
    渠等竟同誤指和談地點，顯有捏造不實情事，況渠等及證人
    柯柱、柯蔡邑榛等人就如何包66萬元紅包情節相互陳述矛盾
    ，復就有關66萬元籌措過程前後證述不一，果係因證人柯柱
    、柯蔡邑榛不願告知告訴人乙○○、丙○○籌措金錢之經過
    ，何以未於原審準備程序時言明係渠等父母對外籌措而不知
    來源，反編撰不實之陳述，況告訴人等人在米多麗時尚居酒
    屋與被告等人達成賠償6萬6,000元協議後，復又轉往世紀帝
    國KTV歡唱，直至翌日（26日）凌晨始返家睡覺，則告訴人
    乙○○之父柯柱如何能取得96年12月25日簽發之30萬元支票
    ，復被害人柯獻達因本案糾紛遭父母扣款33萬元之薪資，但
    被告戊○○所受傷勢並不嚴重，怎會對如此高額賠償不聞不
    問，顯不合於常情，足可見渠等並無籌措該66萬元情事，另
    本案亦據證人李建章結證稱在米多麗時尚居酒屋並未見告訴
    人等人有遭被告等人出言恐嚇情事，且該居酒屋屬玻璃門包
    廂，怎會有人公然持槍恐嚇告訴人等人，復又願與被告等人
    轉往世紀帝國KTV歡唱，此與一般人遭恐嚇後避之唯恐不及
    之情形有別，復查無嗣後再相約前去酒藏風味餐廳之情，要
    足證告訴人等人指述不實，被告戊○○確無本案恐嚇取財之
    行為等語。再被告丁○○則以：事發之經過確如胞兄戊○○
    所述，伊並無與之共同恐嚇告訴人乙○○、丙○○，亦不曾
    前去真鍋咖啡館及酒藏風味餐廳，實無涉本案恐嚇取財犯行
    等語置辯。另被告甲○○及其辯護人於原審辯稱略以：告訴
    人乙○○迭於警詢時、偵查中及原審準備程序時俱指稱係在
    桃園縣中壢市某真鍋咖啡館遭被告等人恐嚇，但竟於原審審
    判時改稱在米多麗時尚居酒屋，所為證詞前後不一，已不可
    採信，復告訴人乙○○與丙○○就當日有無遭持槍恐嚇等節
    相互矛盾，且據證人李建章亦證稱被告甲○○並無恫嚇告訴
    人等人祇賠償6萬6,000元係作何事等話語，要難認有恐嚇取
    財之行為，況告訴人等人及證人柯柱、柯蔡邑榛就所述籌措
    66 萬元及包裝紅包經過多所矛盾，復無其他事證可為佐認
    有此情事，渠等證人所述自無可採，縱倘有籌措66萬元乙事
    ，亦不排除遭告訴人等人自行花用，要無可認被告甲○○涉
    犯本案恐嚇取財行為等語。經查：
（一）按告訴人之告訴，係以使被告受刑事訴追為目的，是其陳
      述是否與事實相符，仍應調查其他證據以資審認；而被害
      人之陳述如無瑕疵，且就其他方面調查又與事實相符，固
      足採為科刑之基礎，倘其陳述尚有瑕疵，而在未究明前，
      遽採為論罪科刑之根據，即難認為適法，最高法院52 年
      台上字第1300號、61年台上字第3099號著有判例可資參照
      。另告訴人與被告係處於對立地位，其提起告訴，係以使
      被告受刑事訴追為目的，是其指訴是否與事實相符，仍應
      調查其他證據以資審認；又採用情況證據認定犯罪事實，
      須其情況與待證事實有必然結合之關係，始得為之，如欠
      缺此必然結合之關係，其情況猶有顯現其他事實之可能者
      ，據以推定犯罪事實，即非法之所許；復所謂無瑕疵，係
      指被害人所為不利被告之陳述，與社會上之一般生活經驗
      或卷附其他客觀事證並無矛盾而言，至所謂就其他方面調
      查認與事實相符，非僅以所援用之旁證足以證明被害結果
      為已足，尤須綜合一切積極佐證，除認定被告確為加害人
      之外，在推理上無從另為其他合理原因之假設而言，最高
      法院92年度台上字第1878號、第2984號判決意旨亦可資參
      照。準此，證人即告訴人乙○○、丙○○及被害人柯獻達
      雖分別於警詢時、偵查中及原審準備程序、審判時指稱被
      告戊○○、丁○○及甲○○確有本案恐嚇取財之行為（見
      臺灣桃園地方法院檢察署97年度偵字第9694號偵查卷第38
      頁至第44頁、第46頁至第52頁、第55頁至第58頁、第62
      頁至第66頁、第68頁至第71頁、第75頁至第77頁、第86
      頁、第89頁至第90頁、第100頁至第101頁，原審97年度審
      易字第2196號刑事卷第51頁至第52頁，原審98年度易字第
      390號刑事卷 (一)第42頁、第48頁反面、第83頁至第100
      頁、第103頁至第104頁，卷 (二)第56頁至第64頁），然
      此情究否屬實，有無其他事證可佐，以查無瑕疵且與客觀
      之社會一般生活經驗相符，仍饒有研琢之處。
（二）又者，質諸證人即告訴人乙○○前於97年1月29日警詢時
      指稱：伊於96年12月24日應友人陳志雄邀約而與堂哥丙○○、柯獻達前往桃園縣中壢市世紀帝國KTV飲酒，同包廂
      另有戊○○、丁○○及甲○○等人，嗣酒過三巡後因柯獻
      達不勝酒力而失態，伊便將柯獻達帶往包廂外擬先行離去
      ，惟柯獻達竟因此動手毆打伊，復因伊也有些酒意故相互
      動手，過程中戊○○見狀上前制止但卻不慎遭毆到，當下
      陳志雄即偕同伊與丙○○、柯獻達離去，俟至翌日（25日
      ）經陳志雄表示戊○○對此甚不諒解，要伊與堂哥出面處
      理，伊聞訊後遂委請甲○○幫忙，並於當日晚間7時許由
      伊與堂哥依約前往桃園縣中壢市真鍋咖啡館2樓包廂內協
      調，但在包廂外旋遭不詳男子自包包內取出槍枝拉緊滑套
      作勢開槍，而甲○○見狀乃站出擋下，隨後該名男子便離
      開咖啡館，伊覺倘不處理好恐性命不保，當下便向戊○○
      道歉並允諾賠償6萬6,000元，惟即遭甲○○咆哮，伊與堂
      哥遂至包廂外商討賠償數額，迨半小時餘陳志雄從包廂內
      走出復表示若未準備66萬元此事甚難擺平，伊與堂哥為能
      使此事落幕故答應陳志雄建議，並經陳志雄與戊○○協商
      而同意以66萬元和解，渠等嗣後再出資5萬元宴請戊○○
      、甲○○及陳志雄等人飲酒作樂，另於翌日（26日）並以
      紅紙包覆66萬元，相約在桃園縣中壢市酒藏風味餐廳交付
      賠償金等節（見臺灣桃園地方法院檢察署97年度偵字第96
      94號偵查卷第38頁至第40頁）。再於同年3月4日警詢時陳
      稱：伊係於96年12月24日（註：應為25日之誤）晚間10時
      許前往桃園縣中壢市真鍋咖啡館與戊○○談判，伊原擬以
      33萬元和解，但經陳志雄進入包廂告以「總裁」該數額後
      即答稱談不下去，嗣陳志雄遂建議以66萬元吉祥數字為和
      解金額，迨3日後伊再與丙○○前去戊○○選定之餐廳交
      付和解金乙情（見同上偵查卷第50頁至第52頁）。復於同
      年3月10日警詢時又稱：伊於96年12月24日晚間9時許，在
      世紀帝國KTV包箱內與戊○○、丁○○、甲○○、陳志雄
      、丙○○、柯獻達等人飲酒作樂時，因伊與柯獻達發生口
      角爭執無意毆到戊○○，翌日（25日）陳志雄遂來電告知
      戊○○在找伊與柯獻達以處理昨日遭毆打乙事，渠等遂相
      約在真鍋咖啡館（鄰近鑫豔酒店）並由伊與丙○○赴約，
      當場便聽聞丁○○拍桌恫稱「幹你娘，你打我老大是什麼
      意思」，復有1名小弟持槍頂住伊頭部，隨後甲○○便將
      該把槍枝搶下並表示為自己兄弟，嗣伊與丙○○即在包廂
      外商討賠償事宜，渠等本擬以6萬6,000元紅包作為賠償，
      然甲○○卻說「6萬6要處理什麼，那就人留在這邊就好了
      」，繼陳志雄再向渠等表示以66萬元擺平此事，俟離開後
      渠等因心生畏懼乃四處籌錢並告知父母，迨於28、29日晚
      間7時30分許，伊與丙○○便將現金66萬元帶往酒藏風味
      餐廳交給戊○○，當時另有陳志雄、甲○○、丁○○在場
      等節（見同上偵查卷第55頁至第56頁）。另於同年3月29
      日警詢時再稱：於96年12月25日晚間7時許，因戊○○所
      帶小弟中有人持槍抵住伊頭部故可確定有此事，雖戊○○
      等人陳稱談判地點係在米多麗時尚居酒屋，惟因伊抵達時
      有抬頭看店名，故可確認地點為真鍋咖啡館無誤，迄由伊
      父親向親友借貸66萬元，再前去酒藏風味餐廳交給戊○○
      乙情（見同上偵查卷第62頁至第63頁）。嗣於同年7月25
      日偵查中證稱：於96年12月下旬某日，甲○○邀約喝酒並
      為甫出獄之戊○○接風，俟飲酒一半時因與二堂哥發生扭
      打而誤傷戊○○，翌日戊○○便相約在咖啡館商談和解，
      過程中並有小弟掏槍恐嚇但遭甲○○制止，嗣後渠等談妥
      以66萬元和解，並於一星期後約在酒藏風味餐廳經甲○○
      轉交66萬元與戊○○，再一同轉往KTV唱歌等節（見同上
      偵查卷第89頁至第90頁）。更於原審98年2月23日準備程
      序期日復稱：當日係渠等不小心打到戊○○，且戊○○兄
      弟確實有前去真鍋咖啡館、酒藏風味餐廳，甲○○並有表
      示倘6萬6無法處理，不然人留在那裡就好乙情（見原審97
      年度審易字第2196號刑事卷第51頁至第52頁）。迄於原審
      同年5月11日準備程序期日變稱：和解金係由伊父親向1
      、2位親友借貸20萬元，另由伊向高中同學陳筱芬借款5萬
      餘元，至其餘一半33萬元則由丙○○去籌措的等節（見原
      審98年度易字第390號刑事卷 (一)第42頁）。惟於原審同
      年6月1日準備程序期日卻以其父親柯柱為受款人之30萬元
      支票乙紙作為和解金籌措之證明（見同上刑事卷 (一) 第
      48頁至第50頁）。第於原審同年7月28日審判時改稱：綽
      號「誠哥」之甲○○前於96年12月24日前數日經陳志雄邀
      約飲酒歡唱，嗣伊即與丙○○、柯獻達一同前去，當時另
      有戊○○、丁○○、甲○○及陳志雄等人在場，席間因柯
      獻達甚為酒醉而與伊在包廂外打起來，戊○○見狀遂上前
      勸架，然渠等揮拳時不慎打到戊○○臉部，翌日（25日）
      伊聽聞陳志雄轉述戊○○要找渠等處理此事，並相約當日
      晚間7時許在真鍋咖啡館碰面，因丙○○表示係柯獻達打
      到戊○○，遂要柯獻達不要同行而改由丙○○前去，復因
      伊該時酒未清醒而仍有睡意，且汽車係由陳志雄所駕駛，
      之後便被帶往米多麗時尚居酒屋，抵達時戊○○與丁○○
      業已到場，嗣甲○○亦趕至該店，該時乃考量甲○○與戊○○較為熟識緣故，並無思及其警察身分，另居酒屋計有
      20餘人在場，其中10餘人為陳志雄帶來之友人，惟渠等在
      進入2樓包廂時丁○○即拍桌恫稱「幹你娘，你打我老大
      」，在場之1名男子見狀旋取出槍枝擬抵住伊頭部，甲○○隨即將槍搶下復表示為自己人，該名男子始收回槍枝並
      往樓下走去，俟伊進入玻璃門之包廂後，私下與甲○○商
      量以6萬6,000元之紅包和解但遭拒絕，伊遂與丙○○在包
      廂外討論然無結果，迄陳志雄自包廂內走出並告以66 萬
      元和解之意，惟伊不曾記得曾向陳志雄提議以33萬元作為
      和解，之後渠等乃予同意復經戊○○允諾，在該過程中戊○○祇口氣較差，伊並見戊○○左臉頰有稍微浮腫惟仍可
      進食，之後渠等復與戊○○、丁○○、甲○○及陳志雄等
      人轉往世紀帝國KTV唱歌，該次花費並由丙○○先行墊付
      ，數日後渠等向陳志雄表示已將金錢籌足並請代為聯絡甲○○，由伊及丙○○在酒藏風味餐廳內，以紅紙包覆66
      萬元交給戊○○，該時丁○○、甲○○及陳志雄等人均有
      在場，渠等將紅包交給戊○○後便先離席轉往世紀帝國
      KTV，故未見戊○○有拆開紅包清點數額，至和解金66萬
      元乃由伊與丙○○各分擔一半，起初伊父親柯柱不願借貸
      ，當晚（25日）伊便轉往親家籌借，因親家無法貸得伊父
      親始代為籌措，於翌日（26日）便將33萬元交給伊，另有
      關準備程序所述係向親友及高中友人籌借乙節，乃事後遭
      伊父親趕出家門而向陳筱芬商貸，與本案無關，且不願連
      累他人出庭作證而不說出實情，復伊父母原不想將借款過
      程告訴與伊，僅表示係向親友借貸，直至準備程序經詢問
      有無單據證明，方提出30萬元之支票供作證明，餘3萬元
      則自郵局領出，又本案原擬和解了事不提出告訴，實乃迄
      後住家遭潑油漆及涉嫌賭場案件，故向製作筆錄之員警提
      出告訴等情（見同上刑事卷(一)第83頁反面至第100頁）
      。綜合證人即告訴人乙○○所述各節，其雖直指被告戊○○、丁○○及甲○○有以誤傷被告戊○○為由，藉故恐嚇
      以66萬元作為賠償，涉嫌恐嚇取財罪行，惟勾稽其先後陳
      述情節，不僅就談論和解之地點證詞兩歧，且對和解金籌
      措過程亦反覆不一，固證人乙○○該時恐因緊張而影響記
      憶，然於96年12月24日案發後甫1個月之97年1月29日即稱
      談判和解場所為「真鍋咖啡館」，迭經警詢問多次仍堅稱
      地點無誤，復於97年3月29日警詢時陳明當時有抬頭確認
      招牌為「真鍋咖啡館」無訛，被告戊○○所辯「米多麗時
      尚居酒屋」並非實在，更於原審98年2月23日準備程序期
      日仍執前詞為據，顯然證人乙○○記憶所及其與被告戊○○等人商談和解處所應為「真鍋咖啡館」無疑。然而，何
      以證人乙○○嗣於原審7月28日審判時改稱渠等談判場所
      為「米多麗時尚居酒屋」，先前所述「真鍋咖啡館」乃因
      宿醉以致記憶有誤，倘證人乙○○該時因有酒醉情事，歷
      經警詢、偵查及原審審理過程詢問再三，當應已足喚起其
      記憶，豈會反指被告戊○○等人所辯「米多麗時尚居酒屋
      」乙節為虛假，而無探詢當時在場之陳志雄或其友人等確
      認談判處所為何，歷時近2年始更易前詞改口其證述，究
      有無該討論和解情事，又渠等間商談過程為何，有無如證
      人乙○○所指恐嚇取財之行為，顯有疑問。此外，證人乙○○即便因父母刻意隱瞞而不願，甚或因不知而無法明確
      陳述和解金66萬元其中己身負擔之33萬元籌措經過，祇言
      明此為父母代為處理實不知情已足，焉需謊稱有部分係向
      高中同學陳筱芬借款5萬餘元，牽連無關之其他人，此與
      證人乙○○原意不願連累他人作證之情迥異，要如何能相
      信其所述實在，又以何次陳述較為可採，均有疑問，自無
      以證人即告訴人乙○○先後陳述兩歧且齟齬不一之證詞，
      認與客觀事證相符而得作為不利被告戊○○、丁○○及甲○○本案恐嚇取財犯罪事實之證明。
（三）再者，參酌證人即告訴人丙○○前於97年3月4日警詢時指
      稱：伊於96年12月24日與乙○○、柯獻達等人一同前往世
      紀帝國KTV飲酒，該次係由乙○○邀約，當時尚有8、9 人
      在場，其餘之人並不認識，在發生乙○○與柯獻達互毆事
      件後，經乙○○將伊帶往桃園縣中壢市真鍋咖啡館與戊○○談判，當時另有綽號「總裁」之甲○○及陳志雄等人在
      場，復於抵達現場時丁○○即拍桌大罵「你敢打我老大」
      ，隨後旋有1名男子持槍比著乙○○，後來甲○○便將該
      名男子推開並把槍收起來，嗣伊及乙○○在包廂外與陳志
      雄談論和解金額，並表示願以33萬元和解，但陳志雄再次
      進出包廂後告以甲○○說談不下去，復提議以吉祥數字66
      萬元和解，乃獲甲○○同意而與戊○○談妥和解事宜等節
      （見臺灣桃園地方法院檢察署97年度偵字第9694號偵查卷
      第68頁至第71頁）。再於同年7月2日偵查中陳稱：伊認為
      乙○○遭戊○○恐嚇而予賠償66萬元，並要一同分擔，有
      被恐嚇感覺乙情（見同上偵查卷第86頁）。復於同年7 月
      25日偵查中又稱：當日伊祇陪同乙○○前去，並不知對方
      姓名，過程中有人拍桌並取出狀似槍枝物品，渠等感到害
      怕，起初希望賠償6萬6,000元，惟有人出面要渠等自行喬
      好等情（見同上偵查卷第90頁）。另於原審98年2月23 日
      準備程序期日併稱：戊○○與丁○○確實有前去真鍋咖啡
      館與酒藏風味餐廳，伊係與乙○○一同前去，至甲○○則
      為乙○○之朋友乙節（見原審97年度審易字第2196號刑事
      卷第52頁）。且於原審98年5月11日準備程序期日再稱：
      伊所負擔賠償部33萬元分均由母親負責籌借，詳細情形並
      不清楚等情（見原審98年度易字第390號刑事卷 (一)第42
      頁）。第於原審98年7月28日審判時證稱：伊有負責籌措
      33 萬元，待籌足後交給乙○○並在其家裡將該現金包成
      紅包，一共為66萬元乙節（見同上刑事卷 (一)第103頁至
      第104頁）。細繹證人丙○○所述各節，雖與證人即告訴
      人乙○○指證情節大致相同，然均有將所謂商談和解地點
      誤認為「真鍋咖啡館」之情，且就討論賠償事宜時，證人
      丙○○稱在場綽號「總裁」男子即為被告甲○○，惟證人
      乙○○於原審98年7月28日審判時明確表示被告甲○○之
      綽號為「誠哥」，要非被告甲○○，此與渠等先前警詢時
      所述已然相左，更遑論證人丙○○與證人乙○○間對案發
      提議和解金額、如何籌措賠償及後續處理過程等節亦互有
      出入，實難單以證人丙○○不明確之證詞，抑或同屬告訴
      人地位之證人乙○○前所為之矛盾陳述，是否謂渠等證人
      乃將其他不相干之事件經過，因記憶錯誤而誤認為本案被
      告所為，於推理上即有其他合理原因之假設存在，要無以
      此遽為不利被告戊○○、丁○○及甲○○等人之事實認定
      依據。
（四）另者，兼衡證人即被害人柯獻達前於97年3月4日警詢時陳
      稱：伊曾於96年12月24日與乙○○、丙○○一同前往世紀
      帝國KTV飲酒，當時係由乙○○邀約，並有戊○○及綽號
      「總裁」之甲○○等人在場，席間因伊與乙○○發生爭執
      且有酒醉，故有無打架乙事並不清楚，事後經乙○○轉述
      方知有互毆情事，復以66萬元與戊○○達成和解，伊並交
      付其中之33萬元與乙○○處理等情（見臺灣桃園地方法院
      檢察署97年度偵字第9694號偵查卷第75頁至第77頁）。又
      於同年9月16日偵查中指稱：於談判當日伊並不在場，祇
      記得酒醉，至有無鬧事並無印象，事後經乙○○出面洽談
      和解，最後以66萬元達成和解，渠等一人一半，並交付33
      萬元與乙○○，而飲酒時甲○○亦有在場，復有叫傳播小
      姐至世紀帝國KTV乙節（見同上偵查卷第100頁）。再於原
      審98年11月26日審判時證稱：伊前於96年12月24日經乙○○帶往世紀帝國KTV，並經初次見面之陳志雄介紹而認識
      戊○○、丁○○及甲○○等人，當晚伊有酒醉，俟翌日清
      醒後方經詢問乙○○得知昨晚有與之起爭執，有無揮到勸
      架之人並不清楚，惟伊認以賠錢解決問題即可，且因陳志
      雄表示伊為惹事當事人不宜出面，遂由乙○○與丙○○處
      理，渠等回來後即表示對方要66萬元，伊心想花錢了事即
      可，遂一人一半，起初伊所負責之33萬元部分擬向朋友借
      貸，但無結果故轉向父母親請求，因伊平常即有交付薪資
      與父母，故由己身薪資扣除，該部分均由伊母親負責處理
      ，並無預扣胞兄丙○○薪水之情，俟籌足後便將款項帶至
      乙○○住家包錢，但伊隨即離去而無觀看過程，迄後便由
      乙○○與丙○○處理而無過問，亦不清楚渠等間談論和解
      事宜，復不知有被持槍抵住及遭恐嚇，僅於事後以現金卡
      借款2萬元供渠等與戊○○、丁○○及甲○○等人商談和
      解花用等情（見原審98年度易字第390號刑事卷 (二) 第
      57頁至第64頁）。是由證人即被害人柯獻達陳述之經過，
      其為當日酒後衝突之當事人之一，即便其因嚴重酒醉而不
      記得該時爭執之過程，理當於事後向兄長乙○○或丙○○
      等人詢問原委，復表示就此衍生後續賠償事宜表示關心之
      意，怎會全權委由告訴人乙○○與丙○○處理，對和解經
      過、金額等毫無所悉，甚而連告訴人乙○○及丙○○有無
      遭不利情事亦不知曉，況其己身並無充足現金可供支配，
      尚且須以現金卡借貸支應，和解金66萬元對之並非小數目
      ，豈會單純以花錢了事作罷，任憑他人擺佈而無所謂，對
      其酒後失態行為所惹爭議漠不關心，在在與常情相違，實
      難謂證人柯獻達轉述自證人乙○○、丙○○處獲悉之和解
      事宜為真，要無以此佐認證人即告訴人乙○○、丙○○指
      證被告等人涉犯恐嚇取財之行為屬實。
（五）復且，稽之證人即告訴人乙○○之母陳阿鑾前於97年9月
      16日偵查中陳稱：當時乙○○有向伊索討33萬元，伊遂到
      處籌借，然詢問發生何事乙○○並不敢說等情（見臺灣桃
      園地方法院檢察署97年度偵字第9694號偵查卷第80頁至第
      82頁）。又證人即告訴人乙○○之父柯柱於98年9月10 日
      審判時證稱：當時係大嫂柯蔡邑榛去電伊配偶陳阿鑾，表
      示要錢或是小孩，對方已拿槍比著小孩子，陳阿鑾聞訊後
      告以係乙○○與柯獻達酒後打到1名老大要賠償66萬元，
      每人各分擔33萬元，伊與陳阿鑾原擬不予理會乙○○，但
      陳阿鑾想花錢消災遂由伊到處籌錢，並聽聞乙○○至親家
      處借錢，故伊以對姪子褚進順之投資款中拿取30萬元，並
      以褚進順配偶之名義（即李素惠）開立當日支票給伊，復
      前往銀行提領後連同己身所有現金3萬元，一共33萬元交
      給乙○○，並對之謊稱向親家借貸，給個教訓，不想讓乙○○覺得家裡有錢，迄至乙○○轉告法院詢問金錢來源時
      方告以實情等節（見原審98年度易字第390號刑事卷 ( 一
      )第145頁至第150頁）。再證人柯蔡邑榛於原審98年9 月
      10日審判時陳稱：當日丙○○與柯獻達返家時，伊覺得渠
      等很怪，惟均無說明發生何事，俟翌日無法籌措和解金時
      ，丙○○始表示係因乙○○與柯獻達吵架，無意中打到勸
      架之人，並答覆需要賠償33萬元，伊乃以公司之貨款20
      萬元及伊所存13萬元家用支應，因皆是現款故無提領紀錄
      ，在交給丙○○33萬元該時即已告知金錢來源，復表示此
      為辛苦錢，乃向公司先行支用，且為免亂花用遂未告以每
      月公司有現款得予使用，另要按月自丙○○薪資內扣除以
      為償還等情（見同上刑事卷 (一)第136頁至第143頁）。
      綜合證人陳阿鑾、柯柱、柯蔡邑榛所述各節，渠等固有應
      告訴人乙○○、丙○○及被害人柯獻達之請求各籌措33萬
      元，合計66萬元供作賠償告訴人乙○○及被害人柯獻達在
      外所惹是非，惟本案告訴人及被害人等人前就案發之經過
      陳述相互矛盾且不一，復連被害人柯獻達對告訴人乙○○
      、丙○○有無遭持槍恐嚇乙節亦不知情，其利害攸關，怎
      會不據實以告？究告訴人及被害人等人有無向渠等父母告
      以實情，抑或以不實情事訛騙款項，均非無疑，自難以證
      人柯柱持以李素惠名義於96年12月25日簽發之30萬元支票
      ，嗣於翌日（26日）提示兌現，及證人柯蔡邑榛以其所存
      現款交給告訴人及被害人等人為由，此有前開支票暨聯邦
      商業銀行股份有限公司南崁分行98年6月16日（98）聯銀
      南崁字第287號函附李素惠帳戶交易明細表各1份附卷足參
      （見同上刑事卷 (一)第50頁、第54頁至第57頁），率認
      渠等證人所籌措之款項與本案有何關連，亟無從佐認告訴
      人及被害人等人指訴之真實性。
（六）何況，佐以證人李建章於原審98年10月1日審判時證稱：
      伊經陳志雄介紹先後認識甲○○與乙○○，復於96年12
      月24日與陳志雄、乙○○等人前往世紀帝國KTV，惟因待
      在包箱內故不知乙○○與柯獻達間打架之情形，但記得初
      次見面之戊○○有上前勸架，伊遂駕車搭載乙○○離去，
      嗣於翌日（25日）復與乙○○等人一同前去桃園縣中壢市
      米多麗時尚居酒屋，該處為開放式空間，伊坐在旁邊並無
      注意而未聽聞乙○○與戊○○間談論內容，亦未見有人持
      槍抵住乙○○頭部，迄渠等有達成和解要包個紅包給戊○○，因伊祇係陪同乙○○前去為免別人對之不利，故金額
      多少並不清楚，俟事後因伊經營檳榔攤緣故，於聊天時有
      聽聞約以6萬餘元達成和解等語（見原審98年度訴字第390
      號刑事卷 (二)第3頁反面至第15頁）。固然，證人李建章
      乃經陳志雄介紹而先後認識被告甲○○與告訴人乙○○，
      然與被告戊○○、丁○○間並無何友誼及怨隙關係，且應
      告訴人等人委請陳志雄輾轉到場，以免告訴人等人在米多
      麗時尚居酒屋受到不利，衡情其本意乃為告訴人等人助勢
      ，倘當日渠等確遭被告等人持槍恐嚇或以高額和解金威脅
      ，即便未明瞭全貌，亦當有些許印象，則證人李建章既證
      述無此情事發生，又告訴人等人對證人李建章為陳志雄邀
      約一同前往米多麗時尚居酒屋談論和解乙節亦不爭執，復
      此屬玻璃門隔間之開放式空間，如有此違常之恐嚇行為，
      當有人看見甚而出面制止，一般人應不至於公然為之，是
      可認證人李建章所言非虛，益徵本案要非如告訴人乙○○
      、丙○○及被害人柯獻達所述有遭被告戊○○、丁○○及
      甲○○為恐嚇取財之行為。
（七）末按，刑事訴訟法規定被告有緘默權，被告基於「不自證
      己罪原則」，既無供述之義務，亦無真實陳述之義務，同
      時亦不負自證清白之責任。不能因被告未能提出證據資料
      證明其無罪，即認定其有罪；至法院審理刑事案件，檢察
      官基於當事人一造之地位，對於控訴被告犯罪事實的證明
      責任，自包括提出證據的責任與使審理事實之法院相信被
      告有犯罪事實的心證責任，必須使法院無合理之懷疑，始
      得認定被告有罪，被告如有抗辯事項，僅就其抗辯負提證
      責任，惟被告若否認被訴之犯罪事實，則毋庸令其負自證
      無罪之責任，最高法院96年度台上字第945號判決意旨可
      資參照。準此，被告戊○○、丁○○及甲○○固分別辯稱
      告訴人乙○○、丙○○乃在米多麗時尚居酒屋當場交付6
      萬6,000元與被告戊○○，抑或不記得有該筆和解金額等
      節，姑不問渠等被告所辯是否屬實，甚而有隱匿實情而為
      不實供述情事，惟本案檢察官所憑證人即告訴人乙○○、
      丙○○及被害人柯獻達等人指述，均有矛盾不實而瑕疵處
      處情事，復無以證人陳阿鑾、柯柱、柯蔡邑榛及李素惠簽
      發之支票明細佐認告訴人及被害人等人所述籌錢經過與本
      案有必然結合之關係，而無其他合理原因之假設存在，自
      與社會上之一般生活經驗相悖，縱令被告等人所辯不實，
      亦無以此情在欠缺積極事證可認有此恐嚇取財之行為情形
      下，逕以臆測之詞反認告訴人及被害人等人所述為真，自
      無由為不利被告等人之事實認定。
（八）基上，被告戊○○、丁○○及甲○○固有因告訴人乙○○
      與被害人柯獻達酒後互毆而誤傷被告戊○○情事，進而衍
      生後續和解賠償等節，然無可認被告等人有藉此機會向告
      訴人及被害人等人恐嚇勒索66萬元賠償金之行為存在，反
      係告訴人及被害人等人指述情節經本院詳查後確實容有其
      他合理懷疑之存在，當無由認與社會上之一般生活經驗及
      卷附其他客觀事證相符而無矛盾情事存在，亟無由此認被
      告等人有本案恐嚇取財之不法行為。
五、綜上所述，被告戊○○、丁○○及甲○○被訴恐嚇告訴人乙○○、丙○○及被害人柯獻達而取得財物66萬元乙節，經核
    檢察官所提及卷內相關事證，殊難僅憑告訴人及被害人等人
    不實且瑕疵處處之指訴，遽謂被告等人有本案恐嚇取財之犯
    行存在，而以刑法第346條第1項罪名相繩。是檢察官所引各
    項事證未達於通常一般之人均不致有所懷疑，復查無其他積
    極證據足證被告確有此一恐嚇取財行為，而得確信其有犯罪
    之程度，容有合理之懷疑存在，自屬不能證明被告等人犯罪
    。是揆諸首揭說明，本案應為被告戊○○、丁○○及甲○○
    均無罪之諭知。
六、原判決以無積極證據足資證明被告三人有公訴意旨所指之恐
    嚇取財犯行，而為無罪之諭知，核無違誤。檢察官上訴意旨
    略以：（一）１、告訴人乙○○、丙○○於準備程序中陳述
    籌措金錢來源時，告訴人乙○○僅隨意說出過去之一些借款
    經過充當本案籌措金錢之證據，嗣經檢察官於審理前曉諭告
    訴人乙○○、丙○○重視本案，並主動向證人柯柱、柯蔡邑
    榛詢問、始得知本案籌措金錢之始末係由證人柯柱、柯蔡邑
    榛分別為告訴人乙○○、丙○○各籌措33萬元，故於98年7
    月6日最後一次準備程序時，始傳喚柯柱、柯蔡邑榛為證人
    ，以證明籌措金錢之經過。是尚無法僅因告訴人乙○○就籌
    措金錢過程陳述前後不一，而認定其證述遭受恐嚇之內容為
    虛假。２、告訴人乙○○、丙○○雖於審理期日前均稱和解
    地點係「真鍋咖啡館」，然此係因陳志雄對其稱係「真鍋咖
    啡館」，且告訴人乙○○宿醉且有自車窗看見「真鍋咖啡館
    」之招牌字樣，故誤認和解地點為「真鍋咖啡館」；再者，
    告訴人乙○○、丙○○均係基於陳志雄轉述被害人柯獻達打
    到被告戊○○而前往和解，依當時情況，亦可能因一時緊張
    只在意和解內容而疏於注意和解地點並非「真鍋咖啡館」而
    是其他餐廳。況倘告訴人乙○○、丙○○真欲以不實恐嚇之
    事誣陷被告等人，何須明知係在「米多麗時尚居酒屋」和解
    ，卻故意虛構係在「真鍋咖啡館」和解並遭受恐嚇，在故意
    虛構係在「真鍋咖啡館」和解並遭受恐嚇後，於審理期日改
    稱應係在「米多麗時尚居酒屋」，是顯然告訴人於審理日時
    ，一改先前態度欲勇於面對本案而仔細確認和解地點是否真
    如被告所述係在「米多麗時尚居酒屋」，並於審理據實陳述
    。３、被告甲○○未必僅有一個綽號，被告甲○○又是告訴
    人乙○○最先熟識，不能僅因乙○○稱呼被告甲○○為「誠
    哥」並認知他人稱被告甲○○為「誠哥」，與告訴人丙○○
    所述不符，而以此作為瑕疵逕認告訴人乙○○、丙○○所證
    述之遭受恐嚇過程不可採信。（二）綜合告訴人乙○○、丙○○、被害人柯獻達、證人柯蔡邑榛之證述，可知被害人柯
    獻達在家中是相當受到保護，此才由告訴人丙○○進行談判
    ，而告訴人丙○○應係不敢告訴被害人柯獻達談判過程，以
    免被害人柯獻達知悉闖大禍而陷於恐懼。是以，原審認被害
    人柯獻達單純以花錢了事作罷，對其酒後失態行為所惹爭議
    漠不關心，與常情相違一情，容有未洽。（三）證人李建章
    幫忙乙○○解決和解之事不止本案，本案亦是為助告訴人乙○○達成和解而特地前往米多麗時尚居酒屋，豈會在和解當
    時對於和解金額毫無所知或加以詢問，顯不符合常情，是證
    人李建章之證詞不可採信，從而，原審認證人李建章之證詞
    屬實為被告有利之認定，應有未當。此外，在餐廳、酒店、
    KTV等公共場所恐嚇事件所在多有，店家、客人、往來之人
    基於場所空間位置，未必會發現，即使發現有恐嚇之情，避
    免惹事於己未必報案或阻止，是原審認本案恐嚇行為尚不至
    於公然為之，亦有未洽。（四）再觀被告之辯詞，被告甲○○係受告訴人乙○○之託前往米多麗時尚居酒屋，被告甲○○亦供稱其在現場係維持秩序避免發生衝突等語，是被告甲○○必然會注意現場和解之狀況，以隨時因應有衝突發生，
    豈會在用餐過程中，始終均不知告訴人與被告等人係以多少
    金錢和解，此顯不合理。再者，被告戊○○稱在米多麗時尚
    居酒屋告訴人乙○○、丙○○於席間當場交付6萬6千元，按
    被告甲○○係為幫助和解而在場，於此餐會最主要目的之時
    刻，被告甲○○豈會渾然不知，更足徵被告甲○○之辯詞不
    合常情。此外，被告甲○○於98年7月28日審理時供稱係在
    米多麗時尚居酒屋用餐後，當天再到陳志雄住處，聽聞告訴
    人乙○○稱係以6萬6千元和解等語，卻於同年12月24日審理
    時又稱係在米多麗時尚居酒屋和解後數日，才聽聞陳志雄稱
    係以6萬6千元和解等語，是顯然應無以6萬6千元和解一情，
    被告甲○○為閃避有參與和解金額協商一事而謊稱於餐廳時
    不知以多少金錢和解，而產生在辯詞上前後不一且不符情常
    ，是被告甲○○之辯詞顯不足採。另者，依被告戊○○、丁○○供稱，於米多麗時尚居酒屋收取6萬6千元和解金後，隨
    即向在場之人表明要以該和解金錢往世紀KTV續攤，關於續
    攤一情亦經告訴人乙○○、丙○○證述屬實，倘真有以6萬6
    千元和解金續攤，何以被告甲○○毫不知情，反係數日後始
    自陳志雄處得知。按被告之辯詞亦是認定構成要件事實之重
    要證據，本案被告三人所辯互核不符且於常情不符，實難採
    信等語。惟查：證據之取捨與證據之證明力如何，均屬事實
    審法院得自由裁量、判斷之職權，茍其此項裁量、判斷，並
    不悖乎通常一般人日常生活經驗之定則或論理法則，又於判
    決內論敘其何以作此判斷之心證理由者，即不得任意指摘其
    為違法。茲原判決已詳敘就卷內證據調查之結果，而為綜合
    判斷、取捨，認公訴人所提之證據均不足證明被告三人有公
    訴意旨所指之恐嚇取財犯行，其得心證的理由已說明甚詳，
    且所為論斷從形式上觀察，亦難認有違背經驗法則、論理法
    則，或有其他違背法令之情形，自不容任意指為違法。檢察
    官提起上訴，仍執前開情詞，並對於原審取捨證據及判斷其
    證明力職權之適法行使而為爭執，指摘原判決不當，其上訴
    為無理由，應以駁回。
據上論斷，應依刑事訴訟法第368條，判決如主文。
本案經檢察官沈明倫到庭執行職務。
中    華    民    國    99    年    5     月    26    日
                    刑事第一庭審判長法  官  葉騰瑞
                                    法  官  王炳梁
                                    法  官  莊明彰
以上正本證明與原本無異。
不得上訴。
                                    書記官  王韻雅
中    華    民    國    99    年    5     月    27    日

司法院資訊處製作；財團法人民間司法改革基金會備份。
